【裁判字號】    89,簡上,212
【裁判日期】    900607
【裁判案由】    給付票款
【裁判全文】
臺灣高雄地方法院民事判決  八十九年度簡上字第二一二號
    上  訴  人  乙○○
    被上訴人    甲○○
右當事人間請求給付票款事件，上訴人對於中華民國八十九年五月二十三日本院高雄
簡易庭八十九年度雄簡字第一一二０號第一審民事簡易判決提起上訴，本院判決如左
：
    主      文
上訴駁回。
第二審訴訟費用由上訴人負擔。
    事      實
甲、上訴人方面：
  一、聲明：(一)原判決廢棄。(二)被上訴人在第一審之訴駁回。
  二、陳述：除與原審判決書所載相同者予以引用外，補稱：
      系爭本票的確是由上訴人簽發，除到期日外，其他均由上訴人所親為。上訴人
      簽發系爭本票是因前於八十五年間陸續向被上訴人借款，積欠本金、利息共計
      一百七十萬元，因未清償，遂於八十七年間簽發面額一百七十萬元之本票一紙
      予被上訴人作為清償之用，該時被上訴人並要求上訴人之妻陳黃梅貴提供其所
      有坐落高雄市○○區○○段第三五八九地號土地及其上門牌號碼高雄市三民區
      ○○○路二十號之建物為被上訴人設定擔保債權一百七十萬元之抵押權，被上
      訴人之夫陳泰吉當時表示抵押權設定只是形式，不會進行拍賣，待上訴人賣出
      土地時再清償系爭借款。嗣於八十八年十二月三十日被上訴人之夫陳泰吉前來
      找上訴人表示前開本票已經到期，上訴人需再簽發另紙本票，並指示上訴人將
      發票日倒填為八十八年一月七日，以便與前紙本票之到期日銜接，上訴人遭被
      上訴人哄騙，迫於無奈始又簽發系爭本票。詎被上訴人之夫取得系爭本票後，
      竟未將舊本票交還上訴人，又於八十八年十二月三十一日持系爭本票向鈞院就
      上訴人繼承取得之坐落高雄縣橋頭鄉○○段第八四六地號土地聲請執行假扣押
      。被上訴人惡意取得系爭本票，意圖一債雙償，依票據法第十三條但書、第十
      四條之規定，不得享有票據上之權利。
  三、證據：援用原審之立證方法，並提出土地登記謄本二件、支票存款明細分類帳
      一份為證，另聲請訊問證人陳文信。
乙、被上訴人方面：
  一、聲明：如主文所示。
  二、陳述：除與原審判決書所載相同者予以引用外，補稱：
      上訴人既已承認系爭本票係本人簽發，自應依票據法第五條之規定依票載文義
      負責。
  三、證據：援用原審之立證方法。
丙、本院依職權調閱本院民事執行處八十九年執字第八六七三號卷。
    理      由
一、被上訴人起訴主張執有上訴人所簽發發票日期為八十八年一月七日、面額一百七
    十萬元、到期日為八十八年七月六日之本票一紙，經被上訴人催討，仍遭置之不
    理，為此爰依票據之法律關係訴請被上訴人給付票款一百七十萬元，及自八十八
    年七月六日起至清償日止，按週年利率百分之六計算之利息等語。上訴人則以：
    其陸續向被上訴人借款連同本金利息共計一百七十萬元，曾於八十七年間簽發同
    面額之本票予被上訴人作為清償之用，並由其妻提供坐落高雄市○○區○○段第
    三五八九地號土地及其上建物供被上訴人設定抵押權以為擔保。嗣被上訴人佯稱
    前開本票已經到期，要求上訴人另簽系爭本票，上訴人迫於無奈簽發系爭本票，
    詎被上訴人竟未將前所簽發之本票交還上訴人，又持系爭本票對上訴人所有坐落
    高雄縣橋頭鄉○○段第八四六地號土地聲請假扣押，被上訴人惡意取得系爭本票
    ，不得主張票據上之權利等語，資為抗辯。
二、被上訴人主張上訴人簽發發票日期為八十八年七月一日、面額一百七十萬元、到
    期日為八十八年七月六日之本票一紙，迄今仍未清償乙節，業據提出本票一紙為
    證。而上訴人並不否認簽發系爭本票，並親為簽名、填寫發票日及金額等語，惟
    辯稱該發票日係經在被上訴人之指示下所倒填，且到期日係被上訴人擅自填載等
    語。就上開所辯，上訴人又未提出何等證據加以證明，其所辯並非可採，則被上
    訴人上開主張，自堪信為真實。
三、按票據法第五條第一項規定，在票據上簽名者，依票上所載文義負責。同法第十
    四條第一項固規定，以惡意或有重大過失取得票據者，不得享有票據上之權利；
    同法第十三條亦規定票據債務人不得以自己與發票人或執票人之前手間所存抗辯
    之事由對抗執票人。但執票人取得票據出於惡意者，不在此限。依票據法第十三
    條前段之規定，票據固為無因證券，票據債務人不得以自己與發票人或執票人之
    前手間所存之抗辯事由對抗執票人，然發票人要非不得以自己與執票人間所存抗
    辯事由對抗執票人，此與票據法第十四條所謂「以惡意取得票據，不得享有票據
    上之權利」，係指從無權處分人之手受讓票據，於受讓當時有惡意之情形，並不
    相同。如係自有正當處分權人之手受讓票據，係出於惡意時，僅生票據法第十三
    條但書之問題。
四、本件被上訴人係自發票人處直接受讓系爭本票，已認定如前，揆諸前開說明，尚
    不生票據法第十四條之問題。至上訴人主張其受被上訴人之哄騙脅迫始簽發系爭
    系爭本票乙節，是否合於前述票據法第十三條但書之要件，則為以下所應審究者
    。惟該當於消滅票據權利之要件事實，有利於發票人，依民事訴訟法第二百七十
    七條之規定，應由發票人就該要件事實負舉證責任。經查，上訴人固舉證人陳文
    信證稱「其到上訴人家樓下聊天，被上訴人之夫陳泰吉前來找上訴人，二人上樓
    後有大聲說話，上訴人表示被上訴人之夫陳泰吉何以擅自上樓，並未聽到二人談
    及本票之事，且二人下樓後又繼續與其聊天十多分鐘始離去」等語，惟由上開證
    人所證，並不足以認定被上訴人之夫陳泰吉有哄騙脅迫上訴人簽下新本票換回舊
    本票之事，況上訴人與被上訴人之夫陳泰吉當日倘有齟齬，更不可能下樓後仍與
    證人陳文信聊天，可見上訴人所辯已屬有疑，況上訴人又未提出其他證據證明其
    所辯為真，則上訴人抗辯其在被上訴人之夫哄騙脅迫簽發系爭本票云云，並不可
    採。
五、至上訴人又主張被上訴人已執系爭本票聲請本院民事執行處就其所有坐落高雄縣
    橋頭鄉○○段第八四六地號土地聲請假扣押，又就上訴人之妻陳黃梅貴所有供擔
    保之坐落高雄市○○區○○段第三五八九地號土地及其上建物聲請拍賣抵押物受
    償，被上訴人不得再重複請求上訴人履行系爭票款云云，並舉土地登記謄本二件
    為證。被上訴人固不否認上訴人之妻陳黃梅貴提供其所有之土地、建物為其設定
    抵押權，其又對上訴人所有之土地聲請假扣押並已執行完畢等情，然辯稱該抵押
    物拍賣價金不足清償其系爭票款債權等語。經查，上訴人之妻陳黃梅貴所有坐落
    高雄市○○區○○段第三五八九地號土地及其上建物，係由該不動產之第一順位
    抵押權人香港商香港上海匯豐銀行股份有限公司以拍賣抵押物裁定為執行名義聲
    請強制執行，被上訴人為第三順位抵押權人，其債權一百七十萬元並未獲償等情
    ，有本院民事執行處八十九年執字第八六七三號執行卷宗可憑。則縱認該抵押權
    所擔保之債權與系爭本票債權為同一債權，則本件被上訴人之本票債權亦未獲清
    償，上訴人以被上訴人已由抵押物賣得價金獲償云云為辯，洵非可採。
六、從而，上訴人簽發系爭本票，即應依票載文義負給付票款之責任。故被上訴人訴
    請上訴人給付一百七十萬元及自八十八年七月六日起至清償日止，按週年利率百
    分之六計算之利息，即有理由。原審所為被上訴人勝訴之判決，於法有據，上訴
    意旨求為廢棄原判決，並無理由，應予駁回。
據上論結，本件上訴為無理由，依民事訴訟法第四百三十六條之一第三項、第四百四
十九條第一項、第七十八條，判決如主文。
中      華      民      國    九十      年      六      月      七      日
                              臺灣高雄地方法院民事第五庭
~B審判長法官  朱玲瑤
~B法      官  黃宏欽
~B法      官  汪怡君
右為正本，係照原本作成。
本判決不得上訴。
中      華      民      國    九十      年      六      月      七      日
~B書  記    官  李春慧


司法院資訊處製作；財團法人民間司法改革基金會備份。
